【裁判字號】    99,婚,916
【裁判日期】    991231
【裁判案由】    離婚
【裁判全文】
臺灣臺中地方法院民事判決               99年度婚字第916號
原      告  李源益
訴訟代理人  蕭慶鈴律師
被      告  何秀珠
上列當事人間請求離婚事件，本院於民國99年12月24日言詞辯論
終結，判決如下：
    主      文
原告之訴駁回。
訴訟費用由原告負擔。
    事實及理由
甲、程序方面
壹、按原告本於數項離婚事由提起離婚之訴，係合併提起數宗形
    成之訴，可致同一之法律效果，此種起訴之形態，學者謂之
    為重疊的訴之合併；其訴訟標的雖有數項，而僅有單一之聲
    明，法院應就原告所主張之數項訴訟標的逐一審理，如認定
    其中一項訴訟標的為有理由，固可即為原告勝訴之判決，惟
    必須認定原告所主張之各項訴訟標的均無理由時，始得為其
    敗訴之判決（最高法院86年度台上字第997號判決可供參考
    ）。然若原告以單一之聲明，主張二以上訴訟標的，而請求
    法院擇一訴訟標的為其勝訴之判決者，乃所謂選擇訴之合併
    ，原告依其中之一訴訟標的可獲全部受勝訴判決時，法院固
    得僅依該項訴訟標的而為判決，對於其他訴訟標的無庸審酌
    ；惟如各訴訟標的對於原告判決之結果不同，法院自應擇對
    原告最為有利之訴訟標的而為裁判（最高法院94年度台上字
    第2311號判決可供參考）。惟當事人究係請求就數項訴訟標
    的均為裁判或擇一為其勝訴之判決，法院應行使闡明權以了
    解其真意所在（最高法院89年度台上字第602號判決可供參
    考）。
貳、查本件原告本於民法第1052條第1項第3款、第2項所規定之
    數項離婚事由提起離婚之訴，係合併提起數宗形成之訴，可
    致同一之法律效果，有起訴狀在卷可證；而經本院依前開說
    明行使闡明權後，原告主張就系爭數項離婚事由，請求法院
    擇一訴訟標的為其勝訴之判決（見本院民國99年11月8日言
    詞辯論筆錄），則本件訴訟乃所謂選擇訴之合併，當依前開
    說明處理，合先敘明。
乙、實體方面
壹、原告起訴主張：
一、兩造為夫妻，婚後感情初尚篤洽，詎自78年間起，被告即不
    願煮飯、洗衣、做家事，每天藉故與原告吵鬧且以言語侮辱
    原告，甚至於原告至兒子處拿滷肉飯，亦遭被告揶揄、嘲笑
    ，原告不堪受辱遂於88年11月間搬離住家，另在外租屋居住
    ，爾後兩造均無往來迄今，分居期間被告亦無挽回婚姻之意
    。原告受有被告不堪同居之虐待，且兩造間婚姻已聲破綻而
    無法回復，爰依民法第1052條第1項第3款及第2項之規定，
    請求判決離婚。
二、對被告抗辯之陳述：
（一）證人李政宜之證詞不實在，或係迴護被告或係臆測。
（二）兩造結婚時，媒人稱不收禮金被告卻收禮金。被告於79年
      間更曾連續3次要求離婚，遭原告拒絕。
三、並聲明：（一）請准原告與被告離婚。（二）訴訟費用由被
    告負擔。
貳、被告則以：
一、原告主張並不實在，實則家事均由被告負擔。且係因兩造因
    金錢問題吵架，原告即離家出走，並不管被告與子女生活，
    子女亦曾規勸原告返家團聚，惟遭原告拒絕，原告自離家後
    迄今均無返家或電話紀錄。
二、被告絕未以言語譏諷原告，原告就此應負舉證責任等語，資
    為抗辯。
三、並聲明：（一）原告之訴駁回。（二）訴訟費用由原告負擔
    。
參、得心證之理由
一、按夫妻之一方受他方不堪同居之虐待者，得請求法院判決離
    婚，民法第1052條第1項第3款定有明文；所謂不堪同居之虐
    待，係指與以身體或精神上不可忍受之痛苦，致不堪繼續同
    居者而言。又維護人格尊嚴與確保人身安全，為我國憲法保
    障人民自由權利之基本理念；增進夫妻情感之和諧，防止家
    庭暴力之發生，以保護婚姻制度，亦為社會大眾所期待。是
    前開所稱不堪同居之虐待，應就具體事件，衡量夫妻之一方
    受他方虐待所受侵害之嚴重性，斟酌當事人之教育程度、社
    會地位及其他情事，是否已危及婚姻關係之維繫以為斷；若
    受他方虐待已逾越夫妻通常所能忍受之程度而有侵害人格尊
    嚴與人身安全者，即不得謂非受不堪同居之虐待，亦經大法
    官會議釋字第372號解釋明確（最高法院90年度台上字第353
    號判決參照）。次按民法第1052條第2項規定：有前項以外
    之重大事由，難以維持婚姻者，夫妻之一方得請求離婚，但
    其事由應由夫妻之一方負責者，僅他方得請求離婚；立法旨
    趣在符合現代多元化社會之需要，使裁判離婚之事由較富彈
    性，當婚姻破裂時，夫妻已無共同生活之實質時，即得請求
    離婚；又婚姻如有難以維持之重大事由，於夫妻雙方均須負
    責時，應比較雙方之有責程度，僅責任較輕之一方，得向責
    任較重之他方請求離婚，如雙方之有責程度相同，則雙方均
    得請求離婚，以符公平；是婚姻是否難以維持，應斟酌破壞
    夫妻共同生活之具體情事，是否客觀上達於動搖夫妻之共同
    生活，致夫妻已喪失維持婚姻之意欲以為斷，亦即婚姻是否
    已生破綻而無回復之希望，其難以維持婚姻之事實，是否已
    達於倘處於同一境況，任何人均將喪失維持婚姻希望之程度
    以決之。查：
（一）兩造所生子女即證人李政宜結證稱被告並無自78年起就不
      願意煮飯、洗衣服、做家事之情事，印象中被告並未常與
      原告爭吵，或以言語污辱原告，且兩人睡覺前都會聊天；
      與因原告曾說其不敢指望兒子，但原告卻找兒子拿魯肉飯
      ，故被告對其說其自己都說不敢指望兒子，為何還找兒子
      拿魯肉飯，且被告說這種話只發生過一次；及兩造自88年
      921地震後迄今均未一起居住共同生活，因金錢上關係，
      原告認被告不願意幫其解決債務問題，原告一氣之下即離
      家出走，前開期間，被告曾私底下叫其等找原告回來團圓
      ，債務可慢慢解決，但原告不肯，並說除非被告不在了，
      否則不願意回家等語明確（見本院99年11月8日言詞辯論
      筆錄）。核證人李政宜為兩造所生子女，衡情當無甘冒偽
      證之危險而為不實證詞之可能，此外亦別無證據足資證明
      其證詞不實在，故其前開證詞應可採信。
（二）由前開事實可知，兩造自88年間起分居迄今，而未實質共
      同生活，堪認兩造婚姻確已生破綻，而可認兩造間確有難
      以維持婚姻之重大事由存在，然比較兩造之有責程度，應
      係原告責任較重，則依前開說明，原告自不得依民法第10
      52條第2項之規定請求判決離婚。
（三）原告迄未舉證證明其前開主張均實在，尚難認被告對原告
      與以身體或精神上不可忍受之痛苦，致不堪繼續同居；縱
      兩造有吵架之事實，然原告所受侵害之嚴重性，尚未逾越
      夫妻通常所能忍受之程度，尚非受不堪同居之虐待，從而
      ，原告依民法第1052條第1項第3款之規定請求離婚，亦屬
      無據。
（四）綜上所述，並無證據足資證明原告有受被告不堪同居虐待
      ，與兩造有難以維持婚姻之重大事由存在且雙方之有責程
      度相同，或被告責任較重等事實，則原告依民法第1052條
      第1項第3款、第2項之規定，請求判決離婚，均無理由，
      應予駁回。
二、本件事證已臻明確，兩造所為之其他主張、陳述並所提之證
    據，經審酌後，認均與本件之結論無礙，不再一一論述，併
    予敘明。
丙、訴訟費用負擔之依據：民事訴訟法第78條。
中    華    民    國    99    年    12    月    31    日
                    家事法庭    法  官  陳卿和
以上正本係照原本作成。
如對本判決上訴，須於判決送達後20日之不變期間內，向本院提
出上訴狀。
中    華    民    國    99    年    12    月    31    日
                                書記官  薛淑玲

司法院資訊處製作；財團法人民間司法改革基金會備份。
